最　高　行　政　法　院　判　決　　　　　　　　　　九十一年度判字第三二七號
　　原　　　告　田心股份有限公司
　　代　表　人　甲○○
　　訴訟代理人　乙○○
　　被　　　告　經濟部智慧財產局
　　代　表　人　陳明邦
右當事人間因新型專利異議事件，原告不服行政院中華民國八十九年四月二十一日台
八九訴字第一一四八六號再訴願決定，提起行政訴訟。本院判決如左：
　　主  文
原告之訴駁回。
訴訟費用由原告負擔。
　　事  實
緣本件關係人鄧貞琳於民國八十六年八月二十八日以其「組合式鋁質招牌」，向被告
申請新型專利，經該局編為第00000000號審查，准予專利。公告期間，原告
以本案基本結構已揭露於申准在先之第00000000號「組合式招牌箱」新型專
利案（以下稱引證案），其將引證案之二結合板及加強板延伸連結形成一ㄈ形內框，
屬習知技術之簡單運用，未能增進功效，有違專利法第九十八條第二項規定云云，對
之提起異議。案經原處分機關審查，為本案異議不成立之審定，發給八十八年六月十
七日智專（九）○六○○六字第一一八六七九號專利異議審定書。原告不服，提起一
再訴願遞遭決定駁回，遂提起本訴。茲摘兩造訴辯意旨於次：
原告起訴意旨略謂：一、請參考引證案之第七圖式，引證案之主要構造包含有二側框
10，為鋁合金一體彎製成ㄈ型，該側框10內緣沿框板兩側各設有一導槽12；二廣告板
20，為透光塑膠板，嵌設於各側框10之導槽內；二結合板30，各具有一連接部32及一
延伸部34，該二側框10之交接端分別螺設於該連接部32上；一支撐桿36，接設於二結
合板30之間，並藉由螺栓與結合板30之延伸部34鎖固，以強化側框結合後上下之強度
。再審視系爭案之構造其主要同要的包含有二側框10、20，與引證案同樣是ㄈ型框架
；二廣告板30，與引證案同樣是透光板，嵌設於側框之嵌槽11、21中；以及一ㄈ型內
框40，用於連接側框10、20。二、於原決定書中認為，引證案之結合板30僅是用以連
結側框10，與系爭案之ㄈ型內框40除連結側框外，其具有對稱於固定側框形之功用不
同，對此原告並不能認同，引證案中其結合板30與支撐桿36為一鎖合固接之物件，並
不能將結合板30單獨拆出來做比較，若要單獨分開來則引證案結合板30之作用應等同
於系爭案中ㄈ型內框40之承接部41，同樣僅是用於連結二側框，而當系爭案中之二承
接部41相互延伸而連成其ㄈ型內框40時則與引證案中結合板30與支撐桿36鎖固接合後
之功效目的及使用方式完全相同，並未有任何功效上的差異。三、又，原決定書中認
為系爭案之ㄈ型內框40在結合側框時可相互疊接固定，藉以獲致整個招牌具有穩固的
接合強度而具功效上之增進，對此原告亦不能認同，若將引證案與系爭案同樣以一側
框10（系爭案為側框10）與結合板30、支撐桿36（系爭案為ㄈ型內框40）相結合後固
定於壁面則可明顯的發現，引證案之結構係成為一完整之框體，而系爭案僅僅是一單
側之ㄈ型框，如同一支音叉，以一般所知當音叉在受外力（如風吹）產生晃動，而欲
想減少其晃動程度時，是音叉的開口端有相互連接（如引證案之支撐桿連接）者較不
易晃動，或是開口端未相互連接（如系爭案之ㄈ型框）者較為穩固？結果自然是引證
案有相互連接之完整框架者較不易產生晃動，較為穩固，緣是，何者之穩固性較佳亦
已不由分說。四、綜上所陳，系爭案之構造及功效與引證案並無不同，而且引證案中
早已揭露公開系爭案之結構特徵，因此系爭案並不具有專利要件，為此，祈請鈞院早
為撤銷原決定及原處分之判決，以維法紀。
被告答辯意旨略謂：查原告所訴系爭案之承接部相互延伸或引證案以一側框與結合板
，支撐桿相結合等均非系爭案或引證案之原有構造，屬原告假設性之主觀臆測，原告
並無證據資料證明其說詞，自不能認定系爭案之構造及功效與引證案相同，故引證資
料尚難證明系爭案違反前開法條之規定，原告之訴應不足採。原處分並無違法，敬請
駁回原告之訴。
　　理  由
按稱新型者，謂對物品之形狀、構造或裝置之創作或改良，為專利法第九十七條所規
定。又公告中之新型，任何人認有違反專利法第九十七條至第九十九條規定而向專利
專責機關提起異議者，依同法第一百零二條第一項規定，除應備具異議書外，並應附
具證明文件；從而有無違反專利法規定之情事，依法應由異議人附具證據供查。本件
關係人鄧貞琳於八十六年八月二十八日以其「組合式鋁質招牌」係由一固定側框、一
結合側框、二廣告看板所組成，固定側框及結合側框概形成可相互對接組合之ㄈ形鋁
質框體，兩側邊緣各設有嵌槽，可供二廣告看板分別套入而嵌合固定，固定側框供固
定於牆壁部位，框身設有預定數之固定孔，二側框之對接端部各設有預定數之鎖孔，
主要特徵在於固定側框之內壁面設有一ㄈ形內框，該內框為金屬材質製成對稱於固定
側框形狀之ㄈ形板狀體，兩自由端之長度大於固定側框之端部長度，形成往端部外側
延伸預定距離之承接部，以供承接結合側框之端部，ㄈ形內框套接於固定側框及結合
側框之內壁面兩嵌槽中間，具有對應於固定側框及結合側框之鎖孔，以供螺絲螺入並
加以鎖固，ㄈ形內框身部預定位置設對應於固定側框數固定孔之結合板，以供固定於
牆壁或其他固定物等情，經被告以第00000000號審定，准予新型專利。公告
期間，原告以本案基本結構已揭露於申准在先之第00000000號「組合式招牌
箱」新型專利案（以下稱引證案），其將引證案之二結合板及加強板延伸連結形成一
ㄈ形內框，屬習知技術之簡單運用，未能增進功效，有違專利法第九十八條第二項規
定云云，對之提起異議。案經被告審查，以引證案係包含二側框、二廣告板、二結合
板及一支撐桿，並無本案固定側框之內壁面設ㄈ形內框之構造特徵。本案ㄈ形內框為
對稱於預定固定於牆壁部位之固定側框形狀之板狀體，係套接在固定側框之內壁面，
可直接承受外力，而ㄈ形內框之承接部可供承接結合側框之端部，使結合側框與ㄈ形
內框相互疊接固定，藉以獲致整個看板具有穩固之接合強度，確具增進功效。又本案
申請專利範圍第二項所載吊掛孔，可供吊掛燈具，所稱本案無供燈具安裝之處云云，
並非事實。本案無違專利法第九十八條第二項規定，乃為本案異議不成立之審定。原
告以本案ㄈ形內框構造係單純將引證案之結合板與加強板一體化，其組裝及使用方式
與引證案相同，中國機械工程學會所作之專利侵害鑑定報告亦指出本案ㄈ形內框與引
證案之結合板屬等效構件，足見本案係單純構件之置換，且本案以上下二線吊掛燈具
，不可能實施，必需裝上如引證案之支撐桿或加強桿，才能達到固定燈具之目的，其
構造及功效與引證案相同，不具進步性云云，訴經經濟部、行政院一再訴願決定，以
本案ㄈ形內框之形狀、構造與引證案之結合板、加強板差異甚大，功能亦不盡相同，
引證案之結合板僅係用以連結側框，而本案ㄈ形內框除連結側框外，因係對稱於固定
側框形狀之ㄈ形板狀體，套接在固定側框之內壁面，可直接承受外力，且其結合側框
時，可相互疊接固定，藉以獲致整個招牌具有穩固之接合強度，確具增進功效。又本
案於固定側框內壁設有內固定板，其形狀雖與引證案之加強板相同，但本案之內固定
板與ㄈ形內框結合，要非引證案結合板與加強板之一體化，本案之ㄈ形內框並非熟習
該項技術者所能輕易完成而不具增進功效。至所稱本案上下二線吊掛燈具，不可能實
施一節，以本案雖述及ㄈ形內框之端側設有上下貫通之吊掛孔，但並未限制上下二線
而已，況其說明書已指出該吊掛孔供吊掛元件固定以吊掛燈具，其吊掛元件為習用構
件，可為金屬線材、螺接構件或燈座，本案並無不可能實施之情事。原處分為本案異
議不成立之審定，並無違誤。所舉中國機械工程學會所作之專利侵害鑑定報告，係就
原告所檢送之組合式招牌箱實物與引證案之申請專利範圍進行鑑定，該待鑑定物是否
即為本案樣品，尚無從得知，況審查專利是否具進步性，與法院審查專利侵害案件之
判斷基準並不相同，尚難執為本案之論據。遂認原告所訴皆無可取，駁回其一再訴願
，揆諸首揭規定，核無違誤。茲原告起訴仍執前詞爭執，查本件於訴願階段經檢附全
部卷證資料，函請財團法人工業技術研究院審查鑑定結果，亦為與一再訴願決定相同
之認定，指明本案引證案之整體結構特徵、連結關係及功效均不相同，二者屬各自不
同之專利。有審查意見書附經濟部卷可稽。此項經專業機構所為審查鑑定，具有專業
性、客觀性及公正性，自足可信，一再訴願機關據以為維持原處分之決定，即非無據
。原告仍認本案不具專利要件，既未能舉具體事證以證其實，顯係一己主觀之見，自
不足取。其起訴意旨難謂有理，應予駁回。
據上論結，本件原告之訴為無理由，爰依行政訴訟法施行法第二條、行政訴訟法第九
十八條第三項前段，判決如主文。
中　　華　　民　　國　　九十一　　　年　　  二　　　　月　　二十七　　　日
                    最 高 行 政 法 院  第 四 庭
                                審 判 長 法  官　　　廖　政　雄
                                         法  官　　　趙　永　康
                                         法  官　　　林　清　祥
                                         法  官　　　鍾　耀　光
                                         法  官      姜  仁  脩
右  正  本  證  明  與  原  本  無  異
　　　　　　　　　　　　　　　　　　　　 法院書記官　彭  秀  玲
中　　華　　民　　國　　九十一　　　年　　　三　　　　月　　　一　　　　日
